臺灣雲林地方法院刑事判決
111年度簡上字第24號
上  訴  人
即  被  告  吳建明




上列上訴人即被告因妨害名譽案件，不服本院中華民國111年4月
28日111年度港簡字第21號第一審簡易判決（聲請簡易判決處刑
書案號：111年度偵字第297號），提起上訴，本院管轄之第二審
合議庭判決如下：
    主  文
原判決撤銷。
甲○○犯公然侮辱罪，處罰金新臺幣柒仟元，如易服勞役，以新臺
幣壹仟元折算壹日。緩刑貳年。
    事  實
一、緣甲○○與乙○○之配偶陳俊龍間有債務糾紛，甲○○乃於民國11
    0年10月13日晚上11時20分許，前往乙○○在雲林縣四湖鄉四
    湖市場1A-23經營之攤位，欲與陳俊龍見面商討債務問題，
    惟現場僅乙○○1人在場，且乙○○表示無意處理陳俊龍之債務
    問題，致甲○○心生不滿，竟基於公然侮辱之犯意，在上開不
    特定多數人得以共見共聞之市場攤位前，接續多次以「你娘
    雞掰」、「幹你娘」、「幹你娘雞掰」（均臺語，下同）等
    語辱罵乙○○，足以貶損乙○○之人格尊嚴及社會評價。
二、案經乙○○訴由雲林縣警察局臺西分局報告臺灣雲林地方檢察
    署檢察官聲請簡易判決處刑。
    理  由
壹、程序方面：
一、按被告以外之人於審判外之言詞或書面陳述，除法律有規定
    者外，不得作為證據，刑事訴訟法第159條第1項固定有明文
    。惟被告以外之人於審判外之陳述，雖不符同法第159條之1
    至第159條之4之規定，而經當事人於審判程序同意作為證據
    ，法院審酌該言詞陳述或書面陳述作成時之情況，認為適當
    者，亦得為證據；又當事人、代理人或辯護人於法院調查證
    據時，知有第159條第1項不得為證據之情形，而未於言詞辯
    論終結前聲明異議者，視為有前項之同意，同法第159條之5
    第1項、第2項亦有明定。經查，本案檢察官、上訴人即被告
    （下稱被告）甲○○對本判決所引用供述證據之證據能力均不
    爭執（見本院簡上卷第49頁），亦未於言詞辯論終結前聲明
    異議（見本院簡上卷第73至74頁），本院審酌該等供述證據
    作成時之情況，尚難認有何違法取證或其他瑕疵，且與待證
    事實具有關連性，認為以之作為證據應屬適當，自均有證據
    能力。
二、本判決所引用之其餘非供述證據，並無證據證明係公務員違
    背法定程序所取得，亦無顯有不可信之情況，且經本院於審
    理期日提示予被告辨識而為合法調查，自均得作為本判決之
    證據。
貳、實體方面：
一、認定事實所憑之證據及理由：
    上揭事實，業據被告於偵查中、本院準備程序及審理時均坦
    承不諱（見偵卷第7至8、28至30頁；本院簡上卷第46至48、
    75頁），核與證人即告訴人乙○○於警詢、偵訊及本院準備程
    序中所證情節大致相符（見偵卷第9至10、28至30頁；本院
    簡上卷第44頁），並有被告與告訴人間發生口角爭執過程之
    錄音譯文1份及案發現場監視器錄影畫面擷圖2張在卷可佐（
    見本院簡上卷第14至18頁），足認被告所為任意性自白核與
    事實相符，堪值採信。是本案事證明確，被告前揭犯行堪以
    認定，應予依法論科。
二、論罪科刑：
  ㈠按刑法第309條第1項之公然侮辱罪，係指對人謾罵、嘲笑、
    侮蔑，其方法並無限制，不問以文字、言詞、態度、舉動，
    僅須以公然方式為之，而足使他人在精神上、心理上有感受
    難堪或不快之虞，足以減損特定人之聲譽、人格及社會評價
    即足。至是否符合侮辱之判斷，應顧及行為人之年齡、教育
    程度、職業與被害人之關係及社會整體之價值觀等情狀。另
    所謂「公然」，祇以不特定人或多數人得以共見共聞之狀況
    為已足；以最粗鄙之語言在公共場所向特定之人辱罵時，倘
    為其他不特定人可以聞見之情形，而其語言之含義，又足以
    減損該特定人之聲譽者，自應成立刑法第309條第1項之罪。
    查被告於與告訴人起口角爭執過程中，辱罵告訴人之「你娘
    雞掰」、「幹你娘」、「幹你娘雞掰」等抽象用語，乃粗俗
    言語，以現今社會常情、口語意義及一般民眾對於上開言語
    之理解，實具有與性器官或性行為相關聯之意涵，含有輕侮
    、鄙視對方之意，足使遭謾罵者，在精神或心理上感到難堪
    或不快，而貶損其人格尊嚴及社會評價，核屬貶抑性之言詞
    ，且被告係在公有市場之公共場所為之，使往來公眾皆得共
    見共聞，自屬達於「公然」之程度。是核被告所為，係犯刑
    法第309條第1項之公然侮辱罪。被告先後口出「你娘雞掰」
    、「幹你娘」、「幹你娘雞掰」等語辱罵告訴人，係於密切
    接近之時間及同一地點實行，而侵害同一法益，各行為之獨
    立性極為薄弱，且係出於同一公然侮辱之犯意，依一般社會
    健全觀念，在時間差距上，顯難強予分開，應視為數個舉動
    之接續施行，合為包括之一行為予以評價，為接續犯，僅論
    以一罪。
　㈡原審以被告犯行事證明確，予以論罪科刑，固非無見，然查
    ：
　⒈按刑法第309條第2項強暴公然侮辱罪係以強暴之手段實行侮
    辱行為，亦即對於被害人身體直接或間接施以不法腕力或體
    力而使人在精神上、心理上感受到難堪或不快，例如當眾打
    耳光、以雞蛋砸向他人、吐人口水、朝他人潑糞尿、於眾目
    睽睽下將他人推倒至水溝內、強拉他人之裙子或褲子使其脫
    落等，均屬之。本案被告於前揭時、地，在告訴人經營之攤
    位前，動輒以「你娘雞掰」、「幹你娘」、「幹你娘雞掰」
    等語辱罵告訴人，其間被告尚曾動手掀翻攤位上盛裝夾子之
    黃色塑膠籃乙情，業經被告自承在卷（見本院簡上卷第47頁
    ），且有案發現場監視器錄影畫面擷圖存卷足憑（見偵卷第
    18頁），然審之被告與告訴人間衝突發生經過，係因被告至
    市場攤位找告訴人之配偶陳俊龍商討債務清償事宜不成，又
    未為告訴人積極理會，於一時怒氣至熾而情緒激動下，始動
    手掀翻攤位上擺放之物品，而其以粗鄙言詞辱罵告訴人時，
    並未以直接或間接之不法腕力施加告訴人之身體，縱然被告
    動手掀翻塑膠籃致夾子飛散之滋擾行為，可能使告訴人見狀
    後心裡感到難堪或畏懼，惟此至多僅屬被告個人情緒控管不
    佳下所為失控、擾亂告訴人安寧之舉，如有損壞告訴人之物
    ，亦屬涉有毀損罪嫌之虞，客觀上難認足以貶低告訴人之人
    格或社會評價，而與前揭強暴侮辱罪之要件未合，尚難逕以
    刑法第309條第2項之罪刑相繩。是原審認定被告係犯刑法第
    309條第2項之強暴侮辱罪，容有未洽。　
　⒉又法院依簡易判決處刑，固不受檢察官聲請簡易判決處刑書
    所記載應適用法條之拘束，此觀之刑事訴訟法第454條第1項
    第3款、第2項之規定反面解釋即明，蓋簡易判決應記載應適
    用之法條，如與檢察官聲請書之記載相同者，得予以引用。
    反之，如法院認應適用之法條與聲請書之記載不同，即應於
    簡易判決中加以記載。依上開規定，法院自得依審理之結果
    於簡易判決中變更應適用之法條。惟訊問被告應先告知其犯
    罪嫌疑及所犯所有罪名，罪名經告知後，認為應變更者，應
    再告知，刑事訴訟法第95條第1項第1款定有明文。此項規定
    ，旨在使被告得以充分行使防禦權，以達刑事訴訟法為發現
    真實兼顧程序公正之目的，此條既規定於總則編內，訴訟之
    各階段自均有其適用，法院於適用同法第300條時，尤須踐
    行同法第95條第1項第1款後段之規定，始能避免突襲裁判而
    確保被告權益（最高法院86年度台上字第3768號判決參照）
    。故不論是輕罪法條變更為重罪法條或重罪法條變更為輕罪
    法條，在法定科刑範圍內，法院均得以簡易判決處刑，惟應
    踐行告知變更罪名之程序，此屬刑事訴訟法第449條第1項但
    書「應於處刑前訊問被告」之必要情形之一。查本案原審既
    依其認定之犯罪事實，就檢察官聲請簡易判決處刑書所記載
    被告犯刑法第309條第1項公然侮辱罪之罪名，變更為同條第
    2項之強暴侮辱罪，該變更後之罪名、犯罪構成要件及法定
    刑度俱與一般公然侮辱罪有別，依上說明，自應踐履告知變
    更罪名之程序，以完整保障被告之防禦權。然原審僅以檢察
    官在偵查中已經告知被告涉犯公然侮辱罪為由，未於處刑前
    依刑事訴訟法第95條第1項第1款後段規定踐行告知罪名變更
    （且係變更為較重罪名）之程序，致被告於本院審理過程中
    一度質疑「我不懂為何這個妨害名譽案件，之前我收到的第
    1份書面說判我新臺幣（下同）9,000元，第2份原審判決卻
    判我易科罰金2萬元」等語（見本院簡上卷第45頁），足見
    原審之裁判確已對被告造成突襲，其於判決處刑前之程序亦
    有未備之處。
　⒊按刑事審判之量刑，在於實現刑罰權之分配的正義，故法院
    對科刑判決之被告量刑，應符合罪刑相當原則，使罰當其罪
    ，以契合人民之法律感情，此所以刑法第57條明定科刑時應
    審酌一切情狀，尤應注意該條所列各款情形，以為科刑輕重
    之標準。又行為人犯罪後之態度，為刑法第57條第1項第10
    款所定量刑審酌事項之一，是行為人犯後悔悟之程度，是否
    力謀恢復原狀或與被害人達成和解，及其後是否能確實履行
    和解條件，以彌補被害人之損害，均攸關於法院判決量刑之
    審酌。查被告於本院準備程序中業與告訴人達成和解，並當
    庭給付告訴人1萬元之現金以為賠償，此有本院111年7月1日
    準備程序筆錄及本院111年度簡上附民字第3號和解筆錄可參
    （見本院簡上卷第43至51、53至54頁），堪認被告已設法填
    補其所為對於告訴人造成之損害，是有關被告犯後態度之量
    刑基礎已有變更，原審就此部分未及審酌，尚有未洽。
　⒋從而，被告上訴意旨請求本院考量其本案行為動機、整體犯
    罪情狀，及其業與告訴人達成和解並履行完畢等節，從輕量
    刑，為有理由。又原審判決另有前述⒈、⒉之違誤，即屬無可
    維持，自應由本院合議庭予以撤銷改判。
　㈢爰審酌被告固因與告訴人之配偶間存有金錢債務糾紛，始至
    告訴人經營之攤位理論，然其於追討債務未果之情形下，竟
    不思以理性方式溝通、解決，率爾在不特定人得以共見共聞
    之公有市場內，接續以粗鄙、輕蔑之言詞辱罵告訴人，顯然
    缺乏尊重他人名譽及人格尊嚴之法治觀念，所為實有不該；
    本院雖可理解被告因上開民事糾紛所生不甘或憤慨之情緒，
    惟其未循正當法律途徑保障自身權益，反而逕以不堪言詞攻
    擊非屬債務關係之當事者，不僅無助於解決紛爭，更全然未
    顧及告訴人因人格遭攻詰而生之難堪感受，仍非允當；惟念
    及被告犯後始終坦承犯行，且承前所述，被告於本院準備程
    序中，已積極與告訴人達成和解，並賠償告訴人所受損害，
    堪認其犯後已有悔意，態度尚屬良好；兼衡被告自陳為大專
    畢業之智識程度，及其前曾從事直銷生意與開設紡織廠，目
    前尚積欠房貸及農業貸款約1,000餘萬元，現仰賴以前之儲
    蓄維生，家中尚有母親、配偶及已成年之4名小孩之家庭生
    活、工作經濟狀況等一切情狀（見本院簡上卷第76至78頁）
    ，量處如主文所示之刑，並諭知易服勞役之折算標準。
  ㈣按受2年以下有期徒刑、拘役或罰金之宣告，而有下列情形之
    一，認以暫不執行為適當者，得宣告2年以上5年以下之緩刑
    ，其期間自裁判確定之日起算：一、未曾因故意犯罪受有期
    徒刑以上刑之宣告者。二、前因故意犯罪受有期徒刑以上刑
    之宣告，執行完畢或赦免後，5年以內未曾因故意犯罪受有
    期徒刑以上刑之宣告者，刑法第74條第1項第1款、第2款分
    別定有明文。又緩刑期滿，而緩刑之宣告未經撤銷者，其刑
    之宣告失其效力，此亦為刑法第76條所明定。查被告前因公
    共危險案件，經臺灣板橋地方法院（嗣已改制為臺灣新北地
    方法院）以91年度交訴字第28號判決判處有期徒刑6月，緩
    刑3年確定，緩刑期滿未經撤銷，有臺灣高等法院被告前案
    紀錄表在卷可按（見本院簡上卷第67頁），依上開規定，前
    述刑之宣告已失其效力。又被告未再因其他故意犯罪而受有
    期徒刑以上刑之宣告，其本案因一時失慮，致罹刑典，惟其
    犯後尚能坦承犯行，且承前所述，被告業與告訴人達成和解
    ，並於賠償告訴人後，已徵得告訴人之諒解，告訴人亦同意
    給予被告緩刑自新之機會（見本院簡上卷第48頁），堪認被
    告經此偵審程序及科刑教訓後，應知所警惕，信無再犯之虞
    ，本院因認前開刑之宣告以暫不執行為適當，爰依刑法第74
    條第1項第1款規定，諭知緩刑2年，以勵自新。
據上論斷，應依第455條之1第1項、第3項、第369條第1項前段、
第364條、第299條第1項前段（依刑事裁判書類簡化原則，僅引
用程序法條），判決如主文。
本案經檢察官周至恒聲請簡易判決處刑，檢察官陳淑香、蔡如琳
到庭執行職務。
中　　華　　民　　國　　111 　年　　8 　　月　　18　　日
                  刑事第二庭  審判長法  官  吳基華
　　　　　　　　　　　              法  官  蔡美華
　　　　　　　　　　　              法  官  蘇珈漪
以上正本證明與原本無異。
本判決不得上訴。
                              書記官  曾百慶
中　　華　　民　　國　　111 　年　　8 　　月　　18　　日

附錄本案論罪科刑法條全文：
中華民國刑法第339條
公然侮辱人者，處拘役或9千元以下罰金。
以強暴犯前項之罪者，處1年以下有期徒刑、拘役或1萬5千元以
下罰金。